---
title: "Lista1"
author: "Tadeusz Jagniewski"
date: "2025-11-21"
output: 
  pdf_document:
    latex_engine: xelatex
    toc: true
    fig_caption: yes
    number_sections: true
---

```{r setup, include=FALSE}
set.seed(420)
library(stats)
library(forecast)
library(knitr)
library(dplyr)
library(ggplot2)
library(tidyr)
library(gridExtra)
library(fpp2)
knitr::opts_chunk$set(echo = FALSE, warning = FALSE, message = FALSE)
```

# Zadanie 3

## podpunkt a

Generator realizacji szumu iid N(0,1), który jest kanonicznym przykładem białego szumu

```{r generator szumu iid, echo=TRUE}
gen_realizacji_szumu_iid <- function(n,k) {
  x <- matrix(rnorm(n*k),n,k)
  return(x)
}

```

Genetrator realizacji błądzenia losowego, który nie będzie białym szumem

```{r generator błądzenia losowego, echo=TRUE}
gen_realizacji_bladzenia_losowego <- function(n, k) {
  kroki_macierz <- matrix(rnorm(n * k), nrow = n, ncol = k)
  
  bladzenie_macierz <- apply(kroki_macierz, 2, cumsum)
  
  return(bladzenie_macierz)
}
```


```{r acf szumu}
x <- gen_realizacji_szumu_iid(50,10)
przykladowa_realizacja_szumu_iid <- x[,1]
acf(przykladowa_realizacja_szumu_iid)
```

Na wykresie funkcji autokorelacji widzimy, że poza opóźnieniem 0 (gdzie ACF z definicji równa się 1), prawie wszystkie słupki dla dodatnich opóźnień mieszczą się w standardowych asymptotycznych przedziałach ufności $\pm 1.96/\sqrt{n}$ odpowiadających poziomowi istotności $\alpha = 0.05$. Otrzymany kształt ACF jest zgodny z tym, czego oczekujemy dla realizacji białego szumu. Na podstawie testu graficznego **nie ma podstaw do odrzucenia hipotezy, że szereg jest białym szumem.**


```{r testy szumu}
n <- 50
x <- gen_realizacji_szumu_iid(n,1000)
h.max <- floor(n/4) 
alfa <- 0.05 

# dla testu Boxa-Pierce'a
wynik.BP <- apply(x, 2, function(x) Box.test(x,type="Box-Pierce", lag=h.max)$p.value<alfa) 
# dla testu Ljungi-Boxa
wynik.LB <- apply(x, 2, function(x) Box.test(x,type="Ljung-Box", lag=h.max)$p.value<alfa) 

# częstości odrzucenia H0 o białoszumowości
srBP <- mean(wynik.BP)
srLB <- mean(wynik.LB)
```

Dla 1000 realizacji o długości 50 empiryczna średnia częstość odrzucania $H_0$ o białoszumowości wynosi:

 - dla testu Boxa-Pierce `r srBP`.
 
  - dla testu Ljung-Box `r srLB`.
  
Obie otrzymane wartości są bliskie nominalnemu poziomowi istotności $\alpha = 0.05$, co oznacza, że przy danych parametrach symulacji oba testy zachowują się zgodnie z oczekiwaniami (empiryczny poziom testu jest zbliżony do poziomu zadeklarowanego).


```{r acf bladzenia}
x <- gen_realizacji_bladzenia_losowego(50,10)
Przykładowy_acf_dla_bladzenia_losowego <- x[,1]
acf(Przykładowy_acf_dla_bladzenia_losowego)
```

Na wykresie ACF dla błądzenia losowego widzimy bardzo wolno malejące, dodatnie autokorelacje dla wielu kolejnych opóźnień. Taki kształt jest typowy dla procesów z silną zależnością i wyraźnie odbiega od zachowania białego szumu, dla którego oczekujemy wartości bliskich 0 (poza opóźnieniem 0) i losowych wahań wokół zera. Mimo tego przeprowadzę testy Boxa–Pierce’a i Ljunga–Boxa przy poziomie istotności $\alpha = 0.05$, aby formalnie zweryfikować hipotezę o białoszumowości.


```{r testy bladzenia}
n <- 50
x <- gen_realizacji_bladzenia_losowego(n,1000)
h.max <- floor(n/4) 
alfa <- 0.05 

# dla testu Boxa-Pierce'a
wynik.BP <- apply(x, 2, function(x) Box.test(x,type="Box-Pierce", lag=h.max)$p.value<alfa) 
# dla testu Ljungi-Boxa
wynik.LB <- apply(x, 2, function(x) Box.test(x,type="Ljung-Box", lag=h.max)$p.value<alfa) 

# częstości odrzucenia H0 o białoszumowości
srBP <- mean(wynik.BP)
srLB <- mean(wynik.LB)
```

Dla 1000 realizacji błądzenia losowego o długości 50 empiryczna częstość odrzucania hipotezy $H_0$ o białoszumowości wynosi:


 - dla testu Boxa-Pierce `r srBP` .
 
  - dla testu Ljung-Box `r srLB` .
  
Obie wartości są bardzo bliskie 1, co oznacza, że testy praktycznie zawsze odrzucają hipotezę i że błądzenie losowe nie jest białym szumem. Jest to zgodne z teoretycznym faktem, że błądzenie losowe jest procesem silnie skorelowanym i niestacjonarnym, więc powinno być wyraźnie odróżnialne od białego szumu.

## podpunkt b

W podpunkcie (b) przeprowadzam badania symulacyjne porównujące trzy podejścia do testowania białoszumowości: test graficzny oparty na funkcji autokorelacji oraz formalne testy Boxa–Pierce’a i Ljunga–Boxa. Dla każdego scenariusza symulacyjnego generowałem realizacje różnych procesów czasowych o długościach $n∈\{20,50,100,250\}$, przy trzech wartościach maksymalnego opóźnienia $h_{max} ∈ \{5,10,20\}$ oraz różnych liczbach replikacji $R∈\{100,500,1000,5000\}$. Na wykresach przedstawiono empiryczne częstości odrzucenia hipotezy zerowej $H_0$  w funkcji długości szeregu n, osobno dla każdego procesu, poziomu $h_max$ oraz liczby realizacji R.

W badaniu uwzględniłem zarówno procesy zgodne z hipotezą $H_0$ (szum biały o rozkładzie normalnym oraz szum iid o rozkładzie t-Studenta), jak i procesy stanowiące alternatywę wobec białoszumowości: słabo skorelowany model MA(1) z parametrem $\theta = 0.3$, błądzenie losowe, szum z deterministycznym trendem liniowym oraz szum z narzuconą sezonowością sinusoidalną. Na każdym z wykresów słupki odpowiadają trzem testom (graficznemu, Boxa–Pierce’a oraz Ljunga–Boxa), dzięki czemu możliwe jest jednoczesne porównanie ich zachowania dla różnych długości szeregów czasowych, różnych poziomów $h_{max}$ oraz róznej liczbie realizacji R.

```{r test graficzny i BP i LB}
#jeszcze raz tworzę generatory, aby uprościć zadanie później
gen_iid_matrix <- function(n, k, dist = c("norm", "t3")) {
  dist <- match.arg(dist)
  if (dist == "norm") {
    x <- rnorm(n * k, mean = 0, sd = 1)
  } else if (dist == "t3") {
    x <- rt(n * k, df = 3)
  }
  matrix(x, nrow = n, ncol = k)
}

# MA(1) theta = 0.3 (niewielka korelacja)
gen_MA1 <- function(n, k, theta = 0.3) {
  eps <- matrix(rnorm((n + 1) * k), nrow = n + 1, ncol = k)
  ma_vals <- apply(eps, 2, function(col) {
    stats::filter(col, filter = c(1, theta), sides = 1)
  })
  # usuwam pierwszy wiersz (NA po filtracji)
  ma_vals[2:(n + 1), ]
}

# Błądzenie losowe 
gen_random_walk <- function(n, k) {
  kroki <- matrix(rnorm(n * k), nrow = n, ncol = k)
  apply(kroki, 2, cumsum)
}

# Szum + trend liniowy
gen_trend <- function(n, k, slope = 0.05) {
  t <- 1:n
  eps <- matrix(rnorm(n * k), nrow = n, ncol = k)
  trend_part <- slope * t
  sweep(eps, 1, trend_part, "+")
}

# Szum + sezonowość deterministyczna
gen_seasonal <- function(n, k, period = 12, amplitude = 1) {
  t <- 1:n
  eps <- matrix(rnorm(n * k), nrow = n, ncol = k)
  season <- amplitude * sin(2 * pi * t / period)
  sweep(eps, 1, season, "+")
}

#test graficzny 
decyzja_graficzna <- function(x, h.max, alfa = 0.05) {
  n <- length(x)
  acf_out <- acf(x, lag.max = h.max, plot = FALSE)
  acf_values <- as.numeric(acf_out$acf)[2:(h.max + 1)]
  sigma_acf <- 1 / sqrt(n)
  
  #granica: 3 * sigma (reguła 3σ)
  granica <- 3 * sigma_acf
  
  any(abs(acf_values) > granica)
}
# Test Box–Pierce
decyzja_BP <- function(x, h.max, alfa = 0.05) {
  out <- try(Box.test(x, lag = h.max, type = "Box-Pierce"), silent = TRUE)
  if (inherits(out, "try-error")) return(NA)
  out$p.value < alfa
}
# Test Ljung–Box
decyzja_LB <- function(x, h.max, alfa = 0.05) {
  out <- try(Box.test(x, lag = h.max, type = "Ljung-Box"), silent = TRUE)
  if (inherits(out, "try-error")) return(NA)
  out$p.value < alfa
}



# 6 procesów 
processes <- list(
  # H0: biały szum 
  list(name = "WN: Gauss N(0,1)",      type = "iid",   dist = "norm", is_H0 = TRUE),
  list(name = "WN: t-Student (df=3)",  type = "iid",   dist = "t3",   is_H0 = TRUE),
  
  # H1: alternatywy
  list(name = "MA(1) theta=0.3",       type = "ma1",   theta = 0.3,   is_H0 = FALSE),
  list(name = "Trend liniowy",         type = "trend", slope = 0.1,   is_H0 = FALSE),
  list(name = "Random Walk",           type = "rw",                   is_H0 = FALSE),
  list(name = "Sezonowość (sin)",      type = "seasonal", period=12, amplitude=1.5, is_H0 = FALSE)
)

n_vec  <- c(20, 50, 100, 250)   #długośc szeregu 
h_vec  <- c(5, 10, 20)  # h max          
R_vec  <- c(100, 500, 1000, 5000) # Realizacje 
alfa   <- 0.05 


#funkcja symulacji
simulate_scenario <- function(proc, n, h.max, R, alfa) {
  X <- switch(
    proc$type,
    "iid"      = gen_iid_matrix(n, R, dist = proc$dist),
    "ma1"      = gen_MA1(n, R, theta = proc$theta),
    "rw"       = gen_random_walk(n, R),
    "trend"    = gen_trend(n, R, slope = proc$slope),
    "seasonal" = gen_seasonal(n, R, period = proc$period, amplitude = proc$amplitude),
    stop("Nieznany typ procesu")
  )
  
  # decyzje TRUE/FALSE dla każdej realizacji 
  dec_G  <- apply(X, 2, decyzja_graficzna, h.max = h.max, alfa = alfa)
  dec_BP <- apply(X, 2, decyzja_BP,        h.max = h.max, alfa = alfa)
  dec_LB <- apply(X, 2, decyzja_LB,        h.max = h.max, alfa = alfa)
  
  data.frame(
    Proces         = proc$name,
    Jest_H0        = proc$is_H0,
    n              = n,
    h_max          = h.max,
    R              = R,
    Czest_Graficzny = mean(dec_G,  na.rm = TRUE),
    Czest_BP        = mean(dec_BP, na.rm = TRUE),
    Czest_LB        = mean(dec_LB, na.rm = TRUE)
  )
}

# główna pętla po procesach, n, h_max i R
set.seed(421)

results_list <- list()
idx <- 1

for (proc in processes) {
  for (R in R_vec) {
    for (h in h_vec) {
      for (n in n_vec) {
        #warunek: nie testujemy h_max >= n
        if (h >= n) next
        results_list[[idx]] <- simulate_scenario(proc, n, h, R, alfa)
        idx <- idx + 1
      }
    }
  }
}

final_results <- dplyr::bind_rows(results_list)


# Przygotowanie danych przed wykresami
results_long <- final_results %>%
  tidyr::pivot_longer(
    cols = dplyr::starts_with("Czest_"),
    names_to = "Test",
    values_to = "Czestosc_Odrzucen"
  ) %>%
  dplyr::mutate(
    Test = dplyr::recode(
      Test,
      "Czest_Graficzny" = "Graficzny (ACF)",
      "Czest_BP"        = "Box–Pierce",
      "Czest_LB"        = "Ljung–Box"
    ),
    Typ_Procesu = dplyr::if_else(Jest_H0, "H0 (rozmiar testu)", "H1 (moc testu)")
  )



for (h in h_vec) {
  for (R in R_vec) {
    
    dane_plot <- results_long %>%
      dplyr::filter(h_max == h, R == R)
    
    if (nrow(dane_plot) == 0) next
    
    p <- ggplot(dane_plot,
                aes(x = factor(n),
                    y = Czestosc_Odrzucen,
                    fill = Test)) +
      geom_bar(stat = "identity",
               position = position_dodge()) +
      geom_hline(yintercept = 0.05,
                 linetype = "dashed") +
      facet_wrap(~ Proces, ncol = 3, scales = "free_y") +
      labs(
        title    = paste0("Czestosc odrzucenia H0 dla róznych procesow"),
        subtitle = paste0(
          "Test graficzny vs Box–Pierce vs Ljung–Box | h_max = ",
          h, ", R = ", R
        ),
        x = "Dlugosc szeregu (n)",
        y = "Czestosc odrzucenia H0"
      ) +
      theme_bw() +
      theme(
        legend.position = "bottom",
        plot.title      = element_text(face = "bold")
      )
    
    print(p)
  }
}

```

Wnioski:

1. Kontrola poziomu istotności dla białego szumu poprawia się wraz ze wzrostem n. Dla procesów spełniających $H_0$ (szum biały normalny oraz t-Studenta) empiryczne częstości odrzucenia hipotezy zerowej zbliżają się do nominalnego poziomu $\alpha = 0.05$ wraz ze wzrostem długości szeregu. Dla najkrótszych szeregów (n=20) obserwuje się większe odchylenia od wartości 0,05, natomiast dla n=50 i n=100 słupki dla wszystkich trzech testów stabilizują się w pobliżu poziomu istotności, zwłaszcza przy umiarkowanych wartościach $h_{max}$ (=10 lub =5). Z kolei dla $h_{max}$=20 testy najbardziej stabilizują się dla większych n to znaczy n=250, co ma sens teoretyczny (zwłaszcza dla testu Ljung-Box).

2. Test graficzny jest na ogół bardziej konserwatywny niż testy formalne.
Przy procesach spełniających $H_0$ częstość odrzucania hipotezy w teście graficznym jest zwykle nieco niższa lub porównywalna z testami Boxa–Pierce’a i Ljunga–Boxa, zwłaszcza dla krótszych szeregów i większych $h_{max}$. Wynika to z przyjętej reguły „co najmniej jeden lag wykracza poza pasmo” (pasmo -> reguła trzech sigm), opartej na przybliżeniu asymptotycznym. W efekcie test graficzny rzadziej „alarmuje” o odchyleniach od białoszumowości, co można interpretować jako zachowanie bardziej konserwatywne – szczególnie w sytuacjach, w których dostępne są tylko krótkie szeregi.

3. Moc testów rośnie z długością szeregu, ale wrażliwość zależy od typu alternatywy
Dla procesów z silną zależnością (błądzenie losowe, trend liniowy, sezonowość sinusoidalna) wszystkie trzy testy bardzo szybko osiągają wysoką moc – częstość odrzucenia $H_0$ zbliża się do 1 już dla n=50 i n=100, niezależnie od wartości R. W przypadku „łagodniejszej” alternatywy MA(1) z $\theta=0.3$ wzrost mocy jest wyraźnie wolniejszy: dla małych n testy często nie odróżniają szeregu od białego szumu, dopiero przy większych długościach i umiarkowanym $h_{max}$ częstość odrzucenia zaczyna istotnie rosnąć. Pokazuje to, że zdolność wykrywania odchyleń zależy nie tylko od długości szeregu, ale też od charakteru zależności w procesie.

4. Liczba replikacji R stabilizuje szacunki, ale nie zmienia jakościowych wniosków.
Porównując wykresy dla R = 100, 500, 1000 i 5000, widać, że ogólny kształt słupków (relacje między testami i procesami) pozostaje taki sam – zmienia się jedynie „gładkość” oszacowań. Dla małego R wartości częstości odrzucenia bardziej „skaczą” pomiędzy kolejnymi długościami n, natomiast przy R=5000 są już bardzo stabilne. 


# Zadanie 4

Wybieram zbiór danych opisujący produkcje piwa na przestrzeni lat w Australii - $ausbeer\{fpp2\}$.

### Analiza wstępna

```{r wstep do zadania}

data("ausbeer")
dane <- ausbeer

# Wykres zwykły
autoplot(dane) + 
  ggtitle("Produkcja piwa w Australii") +
  ylab("Produkcja (megalitry)") +
  xlab("Czas")

# Wykres sezonowy
ggseasonplot(dane) +
  ggtitle("Wykres sezonowy - ausbeer") +
  ylab("Produkcja (megalitry)")

# Wykres kwartalny
ggsubseriesplot(dane) +
  ggtitle("Wykres podseryjny kwartalny - ausbeer") +
  ylab("Produkcja (megalitry)")

# Wykres szeregu, ACF i PACF na jednym obrazku
ggtsdisplay(dane, main="Szereg ausbeer z ACF i PACF")

# Wykres pudełkowy według kwartałów
boxplot(dane ~ cycle(dane), 
        names=c("Q1", "Q2", "Q3", "Q4"),
        main="Wykres pudelkowy wedlug kwartalów",
        xlab="Kwartał", ylab="Produkcja (megalitry)")

# Wykres rozrzutu dla opóźnień
lag.plot(dane, lags=8, do.lines=FALSE,
         main="Wykresy rozrzutu dla różnych opóźnień")
```

Wnioski wstępne:

 - Szereg wykazuje silny trend rosnący od roku 1956 do połowy lat 70. (szczyt), następnie następuje stabilizacja i lekki trend spadkowy po roku 1980.

 - Wyraźna sezonowość o okresie 4 (kwartalna)

 - Najwyższa produkcja w Q4, najniższa w Q2

 - ACF zanika powoli i okresowo - potwierdza trend i sezonowość

 - Brak wyraźnych obserwacji odstających

 - Największa korelacja dla opóźnienia 4 (sezonowość)
 
### Dekompozycja addytywna
 
```{r dekompozycja addytywna}

# Dekompozycja addytywna
dekomp.add <- decompose(dane, type="additive")
dekomp.add.trend <- dekomp.add$trend
dekomp.add.sezonowosc <- dekomp.add$seasonal
dekomp.add.reszty <- dekomp.add$random

autoplot(dekomp.add) +
  ggtitle("Dekompozycja addytywna - decompose()")

# Analiza reszt addytywnych
ggtsdisplay(dekomp.add.reszty, 
            main="Reszty z dekompozycji addytywnej")

# Wskaźnik sezonowości addytywnej
ind.add.sezon <- dekomp.add$figure
barplot(ind.add.sezon, names=c("Q1", "Q2", "Q3", "Q4"),
        main="Wskaznik sezonowosci - addytywna",
        ylab="Wartość", las=1)
abline(h=0, col="red", lwd=2)
```

Wnioski dla dekompozycji addytywnej:

 - Sezonowość stabilna w czasie
 
 - Reszty zawierają jeszcze pewne wzorce
 
 - Reszty w modelu addytywnym  wykazują wyraźną niejednorodność wariancji, co sugeruje, że model addytywny nie do końca radzi sobie ze zmienną amplitudą. Model multiplikatywny  nieco lepiej stabilizuje reszty.
 
### Dekompozycja multiplikatywna 
 
```{r dekompozycja muliplikatywna}
# Dekompozycja multiplikatywna
dekomp.mul <- decompose(dane, type="multiplicative")
dekomp.mul.trend <- dekomp.mul$trend
dekomp.mul.sezonowosc <- dekomp.mul$seasonal
dekomp.mul.reszty <- dekomp.mul$random

autoplot(dekomp.mul) +
  ggtitle("Dekompozycja multiplikatywna - decompose()")

# Analiza reszt multiplikatywnych
ggtsdisplay(dekomp.mul.reszty,
            main="Reszty z dekompozycji multiplikatywnej")

# Wskaźnik sezonowości multiplikatywnej
ind.mul.sezon <- dekomp.mul$figure
barplot(ind.mul.sezon, names=c("Q1", "Q2", "Q3", "Q4"),
        main="Wskaźnik sezonowosci - multiplikatywna",
        ylab="Współczynnik", las=1)
abline(h=1, col="red", lwd=2)
```

Wnioski dla dekompozycji multiplikatywnej:

 - Podobny charakter jak addytywna

 - Wskaźniki sezonowości wokół 1.0

 - Model multiplikatywny jest teoretycznie lepszy, ponieważ amplituda wahań sezonowych rośnie wraz ze wzrostem poziomu trendu (widać to na wykresie surowych danych  – w latach 70. wahania są większe niż w 60.).


### Model regresji tslm()

```{r model regresji}
# Model 0: tylko trend liniowy
tslm0 <- tslm(dane ~ trend)
ggtsdisplay(residuals(tslm0), main="Reszty - trend liniowy")

# Model 1: trend liniowy + sezonowość
tslm1 <- tslm(dane ~ trend + season)
ggtsdisplay(residuals(tslm1), main="Reszty - trend + sezonowosc")

# Model 2: trend kwadratowy + sezonowość
tslm2 <- tslm(dane ~ season + trend + I(trend^2))
ggtsdisplay(residuals(tslm2), main="Reszty - trend kwadratowy + sezonowosc")

# Model 3: trend sześcienny + sezonowość
tslm3 <- tslm(dane ~ season + poly(trend, degree=3))
ggtsdisplay(residuals(tslm3), main="Reszty - trend szescienny + sezonowosc")

# Porównanie wszystkich modeli tslm
porownanie_tslm <- data.frame(
  Model = c("Model 0: trend", 
            "Model 1: trend + season",
            "Model 2: trend² + season", 
            "Model 3: trend³ + season"),
  R_squared = c(summary(tslm0)$r.squared,
                summary(tslm1)$r.squared,
                summary(tslm2)$r.squared,
                summary(tslm3)$r.squared),
  Adj_R_squared = c(summary(tslm0)$adj.r.squared,
                    summary(tslm1)$adj.r.squared,
                    summary(tslm2)$adj.r.squared,
                    summary(tslm3)$adj.r.squared),
  AIC = c(AIC(tslm0), AIC(tslm1), AIC(tslm2), AIC(tslm3)),
  BIC = c(BIC(tslm0), BIC(tslm1), BIC(tslm2), BIC(tslm3))
)
kable(porownanie_tslm, caption = "Porównanie modeli tslm", 
      digits = 4, row.names = FALSE)

```

Wnioski dla modeli tslm:

- Modele liniowe (Model 0 i 1) są nieakceptowalne ze względu na silną autokorelację i nielosowy kształt reszt.

- Dopiero Model 2 i 3 dają reszty oscylujące wokół zera bez wyraźnego trendu w samych resztach. To widać też w tabeli AIC  – Model 3 ma najniższe AIC (2055) w porównaniu do Modelu 1 (2407), co jest kolosalną różnicą.



### Metoda LOESS stl()

```{r metoda LOESS}

# STL 1: s.window="periodic"
stl.1 <- stl(dane, s.window="periodic")
stl.1.trend <- trendcycle(stl.1)
stl.1.sezonowosc <- seasonal(stl.1)
stl.1.reszty <- remainder(stl.1)

autoplot(stl.1) +
  ggtitle("Dekompozycja STL 1: s.window='periodic'")

ggtsdisplay(stl.1.reszty, main="Reszty STL 1")

# STL 2: s.window=7
stl.2 <- stl(dane, s.window=7)
autoplot(stl.2) +
  ggtitle("Dekompozycja STL 2: s.window=7")
ggtsdisplay(remainder(stl.2), main="Reszty STL 2")

# STL 3: s.window=13
stl.3 <- stl(dane, s.window=13)
autoplot(stl.3) +
  ggtitle("Dekompozycja STL 3: s.window=13")
ggtsdisplay(remainder(stl.3), main="Reszty STL 3")

# STL 4: s.window=13, t.window=7
stl.4 <- stl(dane, s.window=13, t.window=7)
autoplot(stl.4) +
  ggtitle("Dekompozycja STL 4: s.window=13, t.window=7")
ggtsdisplay(remainder(stl.4), main="Reszty STL 4")

```

 Wnioski dla dekompozycji STL:

 - Metoda STL najlepiej ze wszystkich metod poradziła sobie z nieliniowym trendem  – linia trendu (komponent trend) gładko podąża za rzeczywistym wzrostem i spadkiem produkcji, nie będąc sztywną linią prostą jak w tslm, ale zaraz będzie to też widać w porówaniu wszytskich metod.
 
 - Reszty w STL  są najbardziej zbliżone do stacjonarności (brak widocznych wzorców) w porównaniu do decompose czy prostych modeli tslm.

### Porównanie metod dekompozycji

```{r porowaninie}

# Dopasowanie decompose - addytywne
fit.dekomp.add <- dekomp.add.trend + dekomp.add.sezonowosc

# Dopasowanie decompose - multiplikatywne
fit.dekomp.mul <- dekomp.mul.trend * dekomp.mul.sezonowosc

# Dopasowania tslm
fit.tslm.0 <- fitted(tslm0)
fit.tslm.1 <- fitted(tslm1)
fit.tslm.2 <- fitted(tslm2)
fit.tslm.3 <- fitted(tslm3)

# Dopasowania stl
fit.stl.1 <- trendcycle(stl.1) + seasonal(stl.1)
fit.stl.2 <- trendcycle(stl.2) + seasonal(stl.2)
fit.stl.3 <- trendcycle(stl.3) + seasonal(stl.3)
fit.stl.4 <- trendcycle(stl.4) + seasonal(stl.4)

# Porównanie decompose
autoplot(cbind(dane, fit.dekomp.add, fit.dekomp.mul), lwd=1) +
  ggtitle("Porównanie: decompose addytywna vs multiplikatywna") +
  ylab("Produkcja")

# Porównanie tslm
autoplot(cbind(dane, fit.tslm.0, fit.tslm.1, fit.tslm.2, fit.tslm.3), lwd=1) +
  ggtitle("Porównanie: modele tslm") +
  ylab("Produkcja")

# Porównanie stl
autoplot(cbind(dane, fit.stl.1, fit.stl.2, fit.stl.3, fit.stl.4), lwd=1) +
  ggtitle("Porównanie: modele STL") +
  ylab("Produkcja")

# Porównanie najlepszych modeli
autoplot(cbind(dane, fit.dekomp.add, fit.tslm.2, fit.stl.1), lwd=1) +
  ggtitle("Porównanie najlepszych modeli z każdej metody") +
  ylab("Produkcja")

# Porównanie komponentów sezonowych różnych modeli STL
stl.1.sezon <- seasonal(stl.1)
stl.2.sezon <- seasonal(stl.2)
stl.3.sezon <- seasonal(stl.3)
stl.4.sezon <- seasonal(stl.4)

autoplot(cbind(stl.1.sezon, stl.2.sezon, stl.3.sezon, stl.4.sezon),
         facet=TRUE, lwd=1) +
  ggtitle("Porównanie komponentów sezonowych - STL") +
  ylab("Sezonowosc")
```



### Transformacja Boxa-Coxa

```{r trasorfmacja box-cox}

# Znajdź optymalną lambdę
lambda.opt <- BoxCox.lambda(dane)
print(paste("Optymalna lambda:", round(lambda.opt, 4)))

#-Box-Cox dla decompose
dane.lambda.0 <- BoxCox(dane, lambda=0)

dekomp.add.lambda.0 <- decompose(dane.lambda.0, type="additive")
fit.dekomp.add.lambda.0 <- dekomp.add.lambda.0$trend + dekomp.add.lambda.0$seasonal
fit.dekomp.add.lambda.0 <- InvBoxCox(fit.dekomp.add.lambda.0, lambda=0)

autoplot(cbind(dane, fit.dekomp.add, fit.dekomp.add.lambda.0), lwd=1) +
  ggtitle("decompose: addytywna vs addytywna + Box-Cox (λ=0)") +
  ylab("Produkcja")

ggtsdisplay(dekomp.add.lambda.0$random,
            main="Reszty: decompose addytywna + Box-Cox (λ=0)")

# Box-Cox dla tslm 
tslm1.lambda.0 <- tslm(dane ~ trend + season, lambda=0)
tslm2.lambda.0 <- tslm(dane ~ season + trend + I(trend^2), lambda=0)

fit.tslm.1.lambda.0 <- fitted(tslm1.lambda.0)
fit.tslm.2.lambda.0 <- fitted(tslm2.lambda.0)

autoplot(cbind(dane, fit.tslm.2, fit.tslm.2.lambda.0), lwd=1) +
  ggtitle("tslm2: bez vs z Box-Cox (λ=0)") +
  ylab("Produkcja")

# Porównanie R² dla modeli tslm
print("Porównanie R² dla tslm:")
print(paste("tslm2 bez Box-Cox: R² =", round(summary(tslm2)$r.squared, 4)))
print(paste("tslm2 z Box-Cox:   R² =", round(summary(tslm2.lambda.0)$r.squared, 4)))

# Box-Cox dla stl 
stl.1.lambda.0 <- stl(dane.lambda.0, s.window='periodic')
fit.stl.1.lambda.0 <- trendcycle(stl.1.lambda.0) + seasonal(stl.1.lambda.0)
fit.stl.1.lambda.0 <- InvBoxCox(fit.stl.1.lambda.0, lambda=0)

autoplot(cbind(dane, fit.stl.1, fit.stl.1.lambda.0), lwd=1) +
  ggtitle("STL: bez vs z Box-Cox (λ=0)") +
  ylab("Produkcja")

ggtsdisplay(remainder(stl.1.lambda.0),
            main="Reszty: STL + Box-Cox (λ=0)")
```

 Wnioski dla transformacji Box-Cox:

 - Lambda bliska 0 (logarytm) potwierdza, że mamy do czynienia z zależnością multiplikatywną. Transformacja ta skutecznie stabilizuje wariancję (amplitudę wahań sezonowych), co widać na porównaniu wykresów, gdzie niebieski wykres (z Box-Cox) ma równiejsze "górki i dołki" niż zielony.
 
 - Transformacja może poprawić stabilność wariancji
 
 - Box-Cox z modelem addytywnym daje rezultaty zbliżone do multiplikatywnego

```{r roznicowanie}

# Różnicowanie zwykłe (lag=1)
dane.diff.1 <- diff(dane, lag=1)
ggtsdisplay(dane.diff.1, main="Dane po róznicowaniu zwyklym (lag=1)")

# Różnicowanie sezonowe (lag=4 dla danych kwartalnych)
dane.diff.4 <- diff(dane, lag=4)
ggtsdisplay(dane.diff.4, main="Dane po róznicowaniu sezonowym (lag=4)")

# Różnicowanie kombinowane: zwykłe + sezonowe
dane.diff.1.4 <- diff(dane.diff.1, lag=4)
ggtsdisplay(dane.diff.1.4, main="Dane po róznicowaniu zwyklym i sezonowym")




```

Wnioski dla różnicowania:

- Samo różnicowanie lag=1  usuwa trend, ale zostawia wyraźną sezonowość (regularne fale na wykresie ACF).

- Samo różnicowanie lag=4  usuwa sezonowość, ale zostawia trend (wykres nie oscyluje wokół zera).

- Dopiero podwójne różnicowanie daje reszty przypominające biały szum (brak wystających słupków w ACF poza lag 0 ). Jest to najskuteczniejsza metoda uzyskania stacjonarności pod kątem np. modelowania ARIMA.

 ### PODSUMOWANIE KOŃCOWE

1. **Charakterystyka szeregu**: Szereg wykazuje nieliniowy trend (wzrost do lat 70., stabilizacja, lekki spadek), a nie malejący w całym okresie. Występuje wyraźna, silna sezonowość kwartalna o rosnącej amplitudzie w pierwszej części szeregu.

2. **Dekompozycja** decompose(): Model multiplikatywny jest bardziej adekwatny niż addytywny ze względu na zmienną amplitudę wahań sezonowych. Reszty modelu addytywnego wykazują niejednorodność wariancji.

3. **Regresja** tslm(): Model liniowy (Model 1) jest niewystarczający, co potwierdza paraboliczny kształt reszt. Wysokie $R^2$ jest mylące. Warto jest użyć wielomianu 3. stopnia (Model 3), aby poprawnie odwzorować zmianę kierunku trendu, co potwierdza najniższe kryterium AIC.

4. **Metoda STL**: Okazała się najbardziej elastyczna w dopasowaniu nieliniowego trendu, generując reszty o najlepszych właściwościach (najbliższe losowości) spośród metod dekompozycji.

5. **Stacjonarność**: Najlepszym sposobem na sprowadzenie szeregu do stacjonarności (niezbędnej np. dla ARIMA) okazało się podwójne różnicowanie: zwykłe (d=1) oraz sezonowe (D=1,lag=4).

